【裁判字號】    90,簡上,144
【裁判日期】    920423
【裁判案由】    給付票款
【裁判全文】
臺灣士林地方法院民事判決  九十年度簡上字第一四四號
    上  訴  人  國都貨運有限公司
    法定代理人  丙○○
    訴訟代理人  鐘律師
    被上訴人    第一商業銀行股份有限公司  設台北市○○○路○段三０號
    法定代理人  甲○○                    住台北市中正區○○○路○段三十號
    訴訟代理人  乙○○                    住台北市○○○路五二號
右當事人間請求給付票款事件，上訴人對於中華民國九十年三月十九日本院士林簡易
庭八十九年度簡字第一五八號第一審判決提起上訴，本院判決如左：
    主  文
原判決關於命上訴人連帶給付被上訴人新台幣貳拾捌萬捌仟伍佰元及自民國八十九年
十月二十五日起至清償日止，按週年利率百分之六計算之利息部分，暨該部分訴訟費
用之裁判及假執行之宣告均廢棄。
右廢棄部分被上訴人在第一審之訴駁回。
第一審、第二審訴訟費用由被上訴人負擔。
    事  實
甲、上訴人方面：
一、聲明：如主文。
二、陳述：除與原審判決書所載者相同茲予引用外，補稱：
  (一)上訴人不認識系爭支票之發票人繆茗華，繆茗華亦未交付該支票予上訴人公司，
    再由上訴人公司背書轉讓予他人。依票據法第五條規定，上訴人公司並非在支票
    上簽名之人，自不須負票據上責任。
  (二)系爭支票上背書之上訴人公司大小章，應係上訴人於民國（下同）七十八年間，
    為委託莊敬會計師事務所負責人趙恆約辦理記帳及相關事宜，交付上訴人公司大
    小章予該事務所時，遭盜刻或盜用。
  (三)台北縣汽車貨運商業同業公會於八十九年時首先發現會員祥翔貨運公司遭趙恆約
    盜用印章之不法行為，隨即於八十九年十一月二十一日以八九北汽貨華字第一九
    九號傳真函，通知各會員提高警覺以免除不白法律責任。而發票人繆茗華除涉嫌
    偽造或盜用上訴人公司大小印章外，涉嫌以相同手法偽造多家公司行號大小章，
    背書後持向銀行票貼之行為，亦經鈞院以九十一年度簡上字第八四號、台灣台北
    地方法院九十一年度北簡字第九六二六號判決上訴人公司免負背書責任在案。
三、證據：援用原審之立證方法，另提出本院八十九年度士簡字第一六０六號、九十
    年度士簡字第四四九號宣示判決筆錄、九十一年度簡上字第八四號判決、台灣板
    橋地方法院九十年度板簡字第五六八號、台灣台北地方法院九十年度北簡字第二
    三一七號宣示判決筆錄、借款申請書、莊敬會計師事務所結帳單、扣繳憑單、有
    限公司變更登記事項卡、營利事業登記証、告訴狀、傳票、傳真函、台灣台北地
    方法院檢察署檢察官九十年度偵字第一八八四０號不起訴處分書、通緝書、九十
    一年六月二十四日北市稽大安甲字第０九一六二六八三四○○號台北市稅捐稽徵
    處大安分處函、九十一年一月十四日九一北稅中一字第○九一○○○○六七八號
    臺北縣政府稅捐稽徵處中和分處函等影本為証。並聲請訊問証人范姜美芬、王啟
    清。
乙、被上訴人方面：被上訴人未於言詞辯論期日到場，據其於準備程序中所為之聲明
    、陳述如下：
一、聲明：駁回上訴。
二、陳述：除與原審判決書所載者相同茲予引用外，補稱：
  (一)上訴人於九十年三月五日第一審言詞辯論時，已自認本件系爭支票背書所蓋用之
    印章為真正，則依據票據法第五條第一項、第六條之規定，上訴人公司自應負票
    據背書之責。
  (二)支票為無因證券，上訴人公司不得以其內部關係等其他事由對抗被上訴人。縱上
    訴人所陳屬實，而本件系爭支票背書非上訴人公司所親為，惟上訴人公司既授權
    他人處理業務，本件票據背書即為有權人所為並非盜蓋，上訴人仍應負背書人之
    責，而上訴人對於所辯該背書係遭繆茗華盜蓋之事實，並未舉證以實其說，亦不
    能認為可採。
  (三)系爭支票於八十八年六月由上訴人公司背書予匯甡租賃股份有限公司（下稱匯甡
    公司），且由匯甡公司於同年月間向被上訴人辦理融資，則該背書行為應係於八
    十八年間發生，則依上訴人公司所稱係早於七十八年即將印章交付莊敬會計師事
    務所辦理記帳及相關事宜，依一般習慣，該等印章應於委辦事宜完成後交還，如
    何可能於八十八年之背書發生盜用情形，而上訴人公司焉有十年間不使用該印章
    之理，是其所辯不能認為可採。
  (四)上訴人對其背書印文之真正已自認在卷，且該背書行為係在該公司存續期間內使
    用，縱非上訴人所親為，亦因授權他人管理使用該印鑑，應負授權人之責，即本
    件仍為有權人所為之背書，上訴人應負背書人之責。
三、證據：援用原審之立證方法，另提出統一發票影本一紙為證。
丙、本院依職權調閱本院九十年度士簡字第一一五三號、九十一年度簡上字第八四號
    、臺灣臺北地方法院檢察署九十年度偵字第一八八四○號卷。
    理      由
壹、程序方面
    本件被上訴人經合法通知，未於言詞辯論期日到場，核無民事訴訟法第三百八十
    六條所列各款情形，爰依上訴人之聲請，由其一造辯論而為判決。
貳、實體方面
一、本件被上訴人主張：被上訴人持有繆茗華（本案共同被告，原審當事人欄、事實
    理由欄貳誤載為「謬茗華」，該部分因未提起上訴已確定）所簽發、由上訴人背
    書，發票日為八十九年十月二十五日、票號為ＡＱ0000000號、付款人為
    台灣中小企業銀行大稻埕分行、金額為新台幣（以下同）二十八萬八千五百元之
    支票一紙，詎屆期提示竟遭退票，爰依票據關係請求判決上訴人與繆茗華應連帶
    給付票款及自八十九年十月二十五日起之法定遲延利息。
二、上訴人則以：上訴人於七十八年間，為委請莊敬會計師事務所辦理記帳及相關事
    宜，曾交付公司大小章予該事務所，詎上訴人公司大小章竟遭他人盜用予系爭票
    據上。上訴人不認識系爭支票之發票人繆茗華，繆茗華亦未曾將系爭支票交付上
    訴人背書，本件應係上訴人公司印章遭莊敬會計師事務所即背書人匯甡公司負責
    人趙恆約利用保管上訴人公司及負責人印章時予以盜用，上訴人應無背書人責任
    等語置辯。
三、本件被上訴人執有繆茗華簽發、背面蓋有上訴人公司與負責人印章之背書、發票
    日為八十九年十月二十五日、票號為ＡＱ0000000號、付款人為台灣中小
    企業銀行大稻埕分行、金額為二十八萬八千五百元之支票一紙，經屆期提示遭退
    票之事實，業據提出該支票正、反面及退票理由單為証，上訴人對背書之公司大
    小章之印文為真正，亦自認在案（見原審九十年三月五日言詞辯論筆錄第二頁）
    ，自堪信為真實。則本件所應審究者闕為系爭背書印文是否係交付辦理公司變更
    登記時遭盜用，以及上訴人交付印章之行為，就本件背書行為應否構成表見代理
    ？茲分述如下：
  (一)關於背書印章是否遭盜用部分：
    (1)按盜用他人印章為發票行為，即屬票據之偽造。被盜用印章者，因非其在票據
      上簽名為發票行為，自不負發票人之責任，此項絕對的抗辯事由，得以對抗一
      切執票人（參照最高法院五十一年台上字第三三０九號判例）。
    (2)系爭支票背書所用之上訴人公司及負責人印章，前於「八十八年五月至八月」
      間，為委託代為辦理公司變更登記，曾交予莊敬會計師事務所負責人趙恆約，
      迄至辦畢始行取回一節，業據證人即曾任職於莊敬會計師事務所之工商部經理
      王啟清，於本院九十年度士簡字第一一五三號案件中，結証屬實（見該卷第一
      三八頁），且有換發運輸業執照申請書、公司變更登記申請書及莊敬會計師事
      務所八十八年八月結帳單、八十八年七月二十二日變更登記後之上訴人公司變
      更登記事項卡、公司執照、營利事業登記證等附卷可佐，上訴人抗辯為辦理公
      司變更事曾交付印章予莊敬會計師事務所一節，應可信為真實。
    (3)再查匯甡公司負責人趙恆約係於「八十八年六月三十日」，持連同本件票據之
      十八紙支票，向被上訴人融資借款時交付被上訴人，申請當時並檢附由匯甡公
      司於「八十八年六月二十五日」開具，買受人為上訴人、品名為租賃款六百零
      三萬三千元，含稅金額為六百三十三萬四千六百五十元之發票一紙，有上訴人
      提出於另案之借款申請書、發票、票據明細附本院九十一年度簡上字第八四號
      卷可資佐証。依一般商場交易習慣，如無特殊情事，開具統一發票交買受人收
      執時，買受人應已給付統一發票上所載之事項。換言之，該統一發票兼具有收
      據之性質。以本案為例，統一發票上所載之品名為租賃款六百零三萬三千元（
      內含設備0000000元利息收入993000元），於匯甡公司開具該發票予買受人即
      上訴人時，上訴人應已給付統一發票上所載之租賃款六百零三萬三千元，而依
      該借款申請書上所載匯甡公司取得系爭票據之原因為租賃款，則可推定統一發
      票上買受人即上訴人為本件背書之時間為「八十八年六月二十五日」。承前所
      述，八十八年五至八月間，系爭印章業已交付訴外人莊敬會計師事務所之承辦
      人員，上訴人對該印章並無事實上之管領力，自不可能於八十八年六月二十五
      日為本件之背書行為。
    (4)另本件上訴人與匯甡公司間並無交易往來，亦未有任何租賃業務往來，此據證
      人即任職於上訴人委託記帳之莊敬會計師事務所員工范姜美芬，於本院九十一
      年度簡上字第八四號案件中，到庭證述明確。上述發票經臺北縣政府稅捐稽徵
      處查覆結果，上訴人公司於八十八年五月至八月間，並未據以申報扣抵，而匯
      甡公司就該發票亦經查無申報記錄等事實，分別有借款申請書、票據明細表、
      約定書、統一發票等影本及九十一年一月十四日九一北稅中一字第０九一００
      ００六七八號臺北縣政府稅捐稽徵處中和分處函、台北縣營業人銷售額與稅額
      申報書、九十一年六月二十四日北市稽大安甲字第０九一六二六八三四００號
      、九十一年六月二十八日北市稽大安甲字第０九一六二七九０八００號臺北市
      稅捐稽徵處大安分處函，分別附本院九十一年度簡上字第八四號及本案卷可按
      。上訴人與匯甡公司間既無租賃業務往來之事實，自無背書交付系爭票據之可
      能。
    (5)參以同為委託莊敬會計師事務所記帳之祥翊貨運股份有限公司、連宜交通股份
      有限公司等均發生與本案相似印章遭盜用以為背書轉讓之情事，而該等經背書
      轉讓票據之發票人又出自訴外人繆茗華同一支票帳號；繆茗華於台灣台北地方
      法院檢察署九十年度偵字第一八八四０號案件中，亦陳稱將支票交付趙恆約使
      用、與上訴人並不相識等語（見該卷第五十一頁反面），分別有本院八十九年
      度士簡字第一六０六號、台灣台北地方法院九十年度北簡字第二三一七號宣示
      判決筆錄、台灣台北地方法院檢察署九十年度偵字第一八八四０號卷可証；及
      前述趙恆約係莊敬會計師事務所之負責人，於八十八年五至八月間，收受保管
      上訴人公司及負責人印章，卻於保管期間之八十八年六月二十五日發生本件背
      書行為，進而再由趙恆約於同年月三十日持以融資貸款等情以觀，實已足認上
      訴人所抗辯系爭印章係遭盜用一節，要屬可採。是依首揭說明，本件背書既非
      上訴人所為，上訴人自不負背書人付款之責，且此一事由得抗辯一切執票人，
      被上訴人主張此為內部關係，不得對抗被上訴人，無足憑採。
  (二)關於上訴人應否負表現代理之本人責任部分：
    (1)按由自己之行為表示以代理權授與他人者，對於第三人應負授權人之責任，必
      須本人有表見之事實，足使第三人信該他人有代理權之情形存在，始足當之。
      我國人民將自己印章交付他人，委託該他人辦理特定事項者，比比皆是，倘持
      有印章之該他人，除受託辦理之特定事項外，其他以本人名義所為之任何法律
      行為，均須由本人負表見代理之授權人責任，未免過苛（參照七十年台上字第
      六五七號判例）。
    (2)本件被上訴人徒憑上訴人曾將印章交由訴外人莊敬會計師事務所趙恆約之事實
      ，即主張上訴人應負表見代理之授權人責任，徵諸前揭判例意旨，自非可採。
      且證人王啟清業已證述有關系爭印章交付之目的，係為在辦理地址及股東變更
      登記與記帳，並未委託辦理其他事項（參見本院九十年士簡字第一一五三號卷
      第一百三十八頁），自不得認為上訴人有何行為表示以代理權授予趙恆約使用
      於背書之情事。此外，被上訴人復未提出任何事証証明，上訴人有何對第三人
      應負授權責任之表見代理之行為，是其此部分主張亦嫌無據。
四、綜上，系爭支票背書所蓋用上訴人公司及負責人印文係遭盜用，上訴人並未為本
    件背書之簽名，自不負背書人付款之責；而被上訴人復未能舉証上訴人有何應負
    授權他人或知他人表示為其代理人而不為反對意思表示之表見代理之情事，其依
    據票據關係，請求上訴人與發票人繆茗華應連帶給付票款二十八萬八千五百元及
    法定遲延利息，於法即屬無據，不應准許。原審判決判命上訴人應與繆茗華連帶
    給付票款、遲延利息，並依職權為假執行之宣告，自有未洽。上訴意旨指摘原判
    決不當，求予廢棄改判，為有理由，自應由本院予以廢棄，並判決如主文第二項
    所示。
五、據上論結，本件上訴為有理由，依民事訴訟法第四百三十六條之一第三項、第四
    百六十三條、第三百八十五條第一項前段、第四百五十條、第七十八條，判決如
    主文。
中      華      民      國    九十二    年      四      月    二十三    日
                            臺灣士林地方法院民事第一庭
~B審判長法官  黃小瑩
~B法      官  曾家貽
~B法      官  陳雅玲
右為正本係照原本作成。
本判決不得上訴。
中      華      民      國    九十二    年      四      月    二十五    日
~B法院書記官  黃惠苹


司法院資訊處製作；財團法人民間司法改革基金會備份。
